臺灣臺南地方法院刑事判決　　　　　　　　　　　　　八十九年度自字第四七一號
　　自　訴　人　丙○○
　　自訴代理人　楊丕銘律師
　　被　　　告　乙○○
　　　　　　　　甲○○
　　選任辯護人　李衍志
右列被告因誣告等案件，經自訴人提起自訴，本院判決如左：
    主  文
乙○○、甲○○均無罪。
    理  由
一、自訴意旨略以：被告乙○○、甲○○係兄弟，被告明知臺灣高雄地方法院八十三
    年度自字第五二九號刑事判決中附件一之「噴燈使用方法」（下稱系爭著作）等
    文字並非甲○○所創作而係抄襲他人致不得享有著作權，然被告竟於民國八十年
    十月二十一日以「著作人甲○○，著作完成日期七十二年六月十八日，著作最初
    發行日期七十二年六月二十日，著作權轉讓日期七十八年八月十七日，著作權人
    新福來機器廠（即乙○○），出版人或發行人、發行所均新福來機器廠」等不實
    事項向內政部申請獲准為著作權之註冊並獲頒台內著字第一○六四八二號系爭著
    作之著作權執照。自訴人丙○○所經營之惠進企業有限公司所銷售之瓦斯罐上黏
    貼之瓦斯罐裝入噴燈之使用方法之文字說明雖與前揭被告之台內著字第一○六四
    八二號系爭著作之著作權內容相同，然如前所述由於被告等明知自己並無著作權
    、自訴人並未違反著作權法，惟被告等仍以自訴人違反著作權法為由向自訴人恫
    嚇索賠，經自訴人予以拒絕後，被告復共同基於使自訴人受刑事處分之意圖，共
    謀由乙○○擔任自訴人，由甲○○於訴訟中擔任證人以資附和乙○○之指訴，而
    於八十三年八月九日由乙○○具狀向台灣高雄地方法院對自訴人提起違反著作權
    法之自訴，稱系爭著作係甲○○所創作後轉讓予新福來機器廠並據之誣告自訴人
    侵害系爭著作權，而甲○○亦於該違反著作權法案件之一審八十三年八月二十九
    日庭訊暨二審八十五年五月二十四日庭訊到庭為附和乙○○前揭不實指訴之證言
    ，幸該違反著作權法乙案之承審法官明察秋毫辨明系爭著作並非甲○○所創作而
    係其抄襲他人，而判決自訴人無罪確定。又在前揭違反著作權法案件之自訴程序
    中，被告仍不斷對自訴人恫嚇施壓，雖自訴人明知被告就系爭著作並無著作權，
    然長期纏訟之壓力亦使自訴人不堪其擾，自訴人為使該違反著作權法之案件速結
    以擺脫訴訟壓力起見，乃於八十六年十二月十五日勉為其難同意補償乙○○新台
    幣（下同）三十五萬元以換取乙○○於該違反著作權法案件八十六年度上更(一)字
    第二八八號刑事判決後不再繼續為民、刑事追究之安寧，詎被告竟共同基於不法
    所有之意圖而刻意隱匿「乙○○於該違反著作權法案件八十六年度上更(一)字第二
    八八號刑事判決後，如該刑事判決對乙○○不利，則乙○○仍會繼續為刑事訴究
    」之事實，於八十六年十二月十五日推由甲○○出面代理乙○○與自訴人簽立和
    解書，使自訴人因而陷於錯誤致給付三十五萬元之補償金予被告。嗣八十六年度
    上更(一)字第二八八號刑事判決諭知自訴人無罪後，乙○○卻仍提起第三審上訴，
    致自訴人又再度受到纏訟之困擾，因認被告涉有刑法第一百六十九條之誣告罪嫌
    、及第三百三十九條之詐欺取財罪嫌等語。
二、按犯罪事實應依證據認定之，無證據不得推定其犯罪事實；又不能證明被告犯罪
    或其行為不罰者，應諭知無罪之判決，刑事訴訟法第一百五十四條、第三百零一
    條第一項分別定有明文。又認定不利於被告之事實，須依積極證據，苟積極證據
    不足為不利於被告事實之認定時，即應為有利於被告之認定，更不必有何有利之
    證據；認定犯罪事實所憑之證據，雖不以直接證據為限，間接證據亦包括在內，
    然而無論直接或間接證據，其為訴訟上之證明，須於通常一般之人均不致有所懷
    疑，而得確信為真實之程度者，始得據為有罪之認定；告訴人所訴事實，不能證
    明係實在，對於被訴人為不起訴處分確定者，是否構成誣告罪，尚應就有無虛構
    誣告之故意以為斷，並非當然可以誣告罪相繩；誣告罪之成立，以告訴人所訴被
    訴人之事實必須完全出於虛構為要件，若有出於誤會或懷疑有此事實者而為申告
    ，以致不能證明其所訴之事實為真實，縱被訴人不負刑責，而告訴人本缺乏誣告
    之故意，亦難成立誣告罪名（最高法院三十年上字第八一六號、四十年臺上字第
    八六號、五十二年台上字第一三００號、五十九年台上字第五八一號、四十四年
    台上字第八九二號判例意旨參照）。且按刑法第三百三十九條第一項詐欺罪之成
    立，以意圖為自己或第三人不法之所有，以詐術使人將本人或第三人之物交付為
    要件。若其所用方法，不能認為詐術，亦不致使人陷於錯誤，即不構成本罪。且
    按自訴被告犯罪者，除應具體說明被告犯罪事實外，尚應提出適於憑以認定犯罪
    之証據，以為法院調查，審認之依據。反之，被告否認犯罪，除就自訴人所提之
    証據，提出反証或証明該項事証並非真實者外，就其本身並無如自訴人所舉之犯
    罪時，因此項消極未犯罪之事，被告無從舉証，自不負舉証責任（最高法院四十
    六年台上字第二六０號及七十四年台上字第三六四五號分別著有判例可資參照）
    。
三、自訴意旨認被告乙○○、甲○○涉犯誣告罪嫌，無非以被告明知「噴燈使用方法
    」等文字並非甲○○所創作，而係抄襲自他人不得享有著作權，乙○○竟對自訴
    人提起違反著作權法之自訴，該案件經臺灣高等法院高雄分院以八十六年度上更
    字（一）字第二八八號刑事判決自訴人無罪，並經最高法院八十九年度台上字第
    五五八七號判決駁回被告之上訴終告確定，另甲○○則於上開訴訟中出庭作證以
    資附和乙○○之指訴，被告顯具誣告之故意為其主要論據。訊據被告堅決否認有
    何誣告犯行，均辯稱：其確有取得「噴燈使用方法」之著作權，後來自訴人印製
    內容相仿之「噴燈使用方法」，僅將說明之順序顛倒，為了保護著作權才會對自
    訴人提出違反著作權法之自訴，其並無誣告自訴人等語。經查：
(一)、乙○○於八十三年八月九日具狀向臺灣高雄地方法院對自訴人提起違反著作權法
    之自訴，甲○○並於該案件中出庭作證稱：系爭著作為伊於七十二年間所創作等
    語，而該案件終經台灣高等法院高雄分院以「本件系爭著作既非申請著作權登記
    之人所著作，自不應享有著作權。從而，自訴人（既乙○○）以其受讓之著作權
    遭到被告（即自訴人）侵害提起自訴，顯屬無據，此外，復無確切證據足認被告
    犯罪，‧‧‧以不能證明被告犯罪，而為被告無罪之諭知。」判決自訴人無罪，
    並經最高法院駁回上訴確定等情，有臺灣高等法院高雄分院八十六年度上更(一)字
    第二八八號及最高法院八十九年度台上字第五五八七號刑事判決影本各一份在卷
    可稽，並經本院依職權調取上開卷宗核閱屬實。惟被告是否構成誣告罪，仍應視
    其是否有虛構誣告之故意以為斷，並不能單以自訴人受無罪之諭知，即對被告以
    誣告罪相繩，乃屬當然。
(二)、按我國著作權法於七十四年以前，乃以註冊為保護要作（五十二年著作權法第一
    條及第二條參照），嗣因各國對於著作權之取得，多採創作保護主義，即著作人
    於著作完成時即享有著作權，應受法律保護，不以登記或註冊完成為必要，亦不
    因登記或註冊而推定著作權存在，故我國於七十四年七月十日修正時則改採創作
    保護原則，不再以註冊為保護要件，惟仍維持註冊並發給著作權執照之制度（七
    十四年舊著作權法第六條參照）。八十一年六月十日修正時，再將註冊規定改為
    登記制度，只發給登記簿謄本（八十一年舊著作權法第七十四條參照），迄八十
    七年一月二十一日總統令公布新著作權法（同年一月二十三日生效），則廢止著
    作權登記制度，僅保留製版權之登記，由上可知我國現今著作權乃採創作保護主
    義。本件甲○○乃於七十二年六月十八日完成系爭著作，並於同年月二十日首次
    發行，嗣於七十八年八月十七日將前開著作權轉讓與乙○○即新福來機器廠，此
    有內政部執照字號台內著字第七五八八九號、第一○六四八二號著作權執照影本
    二紙可證。另乙○○係新福來機器廠之負責人、自訴人則係惠進企業有限公司之
    負責人，此為被告、自訴人所是認，而觀諸惠進企業有限公司所生產之瓦斯罐上
    黏貼之「噴燈使用方法」與新福來機器廠生產之瓦斯罐上所貼之系爭著作相互比
    對結果，自訴人公司所印製之「噴燈使用方法」，與被告之系爭著作確實僅有順
    序前後不同，文字著述內容均屬相同，亦為自訴人所不爭執，並有照片一幀附於
    審理卷可憑。
(三)、至乙○○於八十三年間自訴丙○○涉嫌違反著作權法一案，經證人陳清孝於台灣
    高等法院高雄分院八十四年度上訴字第八四九號案件調查時到庭證稱：「六十八
    年就開始向被告（即自訴人）購買瓦斯罐．．．瓦斯罐之使用方法是做瓦斯罐的
    人告訴我的，我向丙○○買瓦斯罐時，他們的瓦斯罐上就有貼使用方法之說明．
    ．．圖示之使用方法是一樣，彩色照片是沒有」（參見該院八十五年七月十二日
    訊問筆錄）；另證人何毓榮於台灣高等法院高雄分院八十六年度上更(一)字第二八
    八號案件調查時結證稱：「我是六十年至健元公司任職，公司是作殺蟲劑，被告
    （即自訴人）是六十六年租用健元廠房，機器我知道如何使用，我做到六十七、
    六十八年，我是健元的工作做完，就幫他們做，二邊都有做，底部有彈簧往下壓
    ，棍子往上，瓦斯就透過，都是採用彈簧壓縮方式，此方式六十七、六十八年間
    已使用」等語（參見該院八十六年十一月十八日訊問筆錄），而台灣高等法院高
    雄分院八十六年度上更(一)字第二八八號案件審理結果，採信上開二位證人之證詞
    而認「案外人欣奇公司既早於六十八年間即已製造販售噴燈用瓦斯罐，其同時將
    噴燈用瓦斯罐裝入噴燈之使用方法印製於瓦斯罐上應無可疑。其時之使用方法既
    有文字圖樣，經證人陳清孝指證與系爭著作相同，而系爭著作圖(一)下所載『以氣
    瓶下壓底座』之方法復與證人何毓榮所證彈簧置於底座拖盤，以下壓彈簧方式相
    同，足見系爭著作有抄襲之嫌，其顯非自訴人所指於七十二年六月十八日始創作
    之使用方法圖示及說明。姑不論原始創作人為何人，系爭著作圖形文字早在七十
    二年六月十八日由甲○○申請著作權之前即已流通於市面多年，其非甲○○於七
    十二年六月十八日完成之創作甚明」。是台灣高等法院高雄分院八十六年度上更
    (一)字第二八八號案件依調查證據之結果，以被告對系爭著作並無著作權，姑不論
    原始創作人為何人，系爭著作既非申請著作權登記之人（即甲○○）所著作，乙○○以其受讓之著作權遭到自訴人侵害提起自訴，即屬無據，而為自訴人無罪之
    諭知。惟承審法院對於自訴人所印製之「噴燈使用方法」是否與系爭著作相仿及
    被告是否明知系爭著作係抄襲而來一事，並未為實質之認定，縱台灣高等法院高
    雄分院因認乙○○對於系爭著作無著作權而判決自訴人無罪，惟本件被告指稱自
    訴人涉嫌違反著作權法一事，尚非全然無因，亦非完全出於虛構，反係基於信賴
    主管機關准予其著作權註冊並發給著作權執照之權益，對於自訴人涉嫌印製侵害
    其享有著作權之文字著述於惠進企業有限公司所生產之瓦斯罐上，而對自訴人提
    起違反著作權法之自訴，目的在於判明是非曲直，維護其權益，尚非憑空捏指他
    人犯罪。
(四)、綜上所述，被告認自訴人印製內容相仿之「噴燈使用方法」，涉嫌違反著作權法
    一案，雖經台灣高等法院高雄分院判決自訴人無罪，並經最高法院判決駁回上訴
    確定在案，然尚不得遽認被告上開指訴純屬虛構誣告或其自始即有誣告之故意。
    此外，復查無其他積極確切證據足資證明被告有自訴人所指之誣告犯行，揆諸前
    開法律規定及判例意旨，自應為被告無罪之諭知。
四、自訴意旨認被告涉有前揭詐欺犯行，無非以被告於前揭違反著作權法一案於台灣
    高等法院高雄分院更審中與自訴人成立民事和解，雙方約定「‧‧‧四、甲方（
    即被告）同意不再繼續追究乙方（即自訴人）關於其違反著作權法之民、刑事責
    任，並願向台灣高等法院高雄分院求情」，詎該案件經法院判決自訴人無罪後，
    被告卻仍提起第三審上訴為其主要論據。訊據被告堅決否認有何詐欺犯行，均辯
    稱：是自訴人請鄭朝明出面和解，並非其主動要求，且和解之本意是為自訴人求
    緩刑或減輕其刑，並非認自訴人無罪，後來台灣高等法院高雄分院判決自訴人無
    罪，為免其著作權遭撤銷才會再上訴最高法院，並非針對自訴人被判無罪才上訴
    等語。查乙○○由甲○○代理與自訴人於八十六年十二月十五日達成民事和解並
    收受自訴人所交付之三十五萬元，詎台灣高等法院高雄分院於八十七年四月三十
    日以八十六年度上更(一)字第二八八號判決自訴人無罪後，乙○○並未履行該和解
    契約，仍對該案件提起第三審上訴，終經最高法院於八十九年九月二十六日以八
    十九年度台上字第五五八七號判決上訴駁回確定之事實，有和解書一紙及上開刑
    事判決各一份在卷可證，亦為被告所供認不諱，則此等事實自堪信為實在，是本
    案所應審究者，係被告於成立和解之初有無詐欺意圖及施用詐術之犯行。經查：
    (一)自訴人雖以被告違反和解契約而提起第三審上訴之事實據以提起本件詐欺之自
    訴，然自訴人並未提出其他具體事證說明被告如何詐騙自訴人，另證人鄭朝明亦
    結證稱：「當初自訴人來找我，說他因著作權被判刑六月，我說怎麼可能，我認
    為他們是好朋友，所以我就出面幫他們談和解，當初自訴人同意要談和解，本來
    被告不太同意，原本我不認識被告，但我仍促使兩造的和解，後來雙方有談妥．
    ．．」（見本院九十年五月七日訊問筆錄），核與被告所辯成立和解係自訴人請
    證人鄭朝明出面促成等詞相符，益徵被告並無施用詐術之舉。(二)被告因前開違反
    著作權法一案，自訴人獲判無罪確定後，經濟部智慧財產局即撤銷系爭著作之著
    作權，此有經濟部智慧財產局八十九年十一月十日（八九）智著字第八九○○九
    七九六號函文附卷可稽，是被告所辯其係為保護著作權免遭撤銷始提起上訴一節
    亦非無據。(三)而細觀被告所簽立之和解契約，其內容雖謂：「‧‧‧甲方同意不
    再繼續追究乙方關於其違反著作權法之民、刑事責任‧‧‧」，然被告於上開和
    解成立並收受自訴人交付之三十五萬元和解金後，仍依法提起上訴一節，亦僅顯
    示被告確實違反和解契約，惟尚難以被告事後違反債信之情事，推定其必然於和
    解之初，即蓄意行騙。故此，依自訴人所指訴情節，尚不足認定被告有施用詐術
    使自訴人陷於錯誤之情事，此外，復查無其他積極證據足證被告有何詐欺犯行，
    自屬不能證明其等犯罪，揆諸前揭判例意旨，本件即應對被告為無罪判決之諭知
    。
五、據上論斷，應依刑事訴訟法第三百四十三條、第三百零一條第一項，判決如主文
    。
中      華      民      國    九十一    年      三      月      十一    日
                                  臺灣臺南地方法院刑事第五庭
                                      審判長  法  官  陳振謙
                                              法  官  陳忠鎣
                                              法  官  孫淑玉
右正本證明與原本無異
如不服本判決應於送達後十日內向本院提出上訴狀
                                              書記官  陳月珍
中      華      民      國    九十一    年      三      月      十一    日
